【裁判字號】    91,簡上,81
【裁判日期】    920521
【裁判案由】    確認界址
【裁判全文】
臺灣高雄地方法院民事判決  九十一年度簡上字第八一號
    上  訴  人  乙○
    被上訴人    財政部國有財產局台灣南區辦事處
?
    法定代理人  甲○○
    訴訟代理人  丙○○
右當事人間請求確認土地所有權事件，上訴人對於中華民國九十一年一月四日本院高
雄簡易庭八十八年度雄簡字第二九二三號第一審判決提起上訴，本院判決如左：
    主      文
上訴駁回。
第二審訴訟費用由上訴人負擔。
    事實及理由
一、上訴人起訴主張：高雄縣大寮鄉○○段第三六二地號，如附圖所示Ａ部分，面積
    ○點○○一六公頃之土地（下稱系爭土地），係伊於民國六十一、六十二年間，
    向高雄縣政府購買之土地，並已辦妥土地所有權移轉登記，詎被上訴人竟利用高
    雄縣政府於七十六年間土地重測測量錯誤之便，指稱系爭土地為其所有，並以伊
    無權占用為由要求繳納使用補償金，進而聲請強制執行查封伊所有財產，為此，
    訴請確認系爭土地所有權為伊所有等語。經原審為其敗訴判決後，提起上訴，並
    於本院聲明：(一)原判決廢棄(二)確認系爭土地為上訴人所有(三)第一、二審訴訟費用
    由被上訴人負擔。
二、被上訴人則以：系爭土地於重測前係供道路使用之未登錄土地，重測公告確定後
    登記為國有土地，並由伊管理，上訴人不可能取得所有權等語，資為抗辯。並於
    本院聲明：(一)請求駁回上訴(二)第二審訴訟費用由上訴人負擔。
三、兩造不爭執之事項：
  (一)上訴人先後於六十年十月二十日、六十一年五月九日及六十二年九月十一日向高
    雄縣政府購買高雄縣大寮鄉○○○段第三四二之三四、三四五之九及三四二之二
    七地號土地，上開三筆土地於七十六年間重測後，地號變更為永芳段第三四五、
    三四九及三四三地號，並在其上建築門牌號碼為高雄縣大寮鄉○○○○○村○○
    路三０二之一號建物，此有土地所有權狀、土地登記謄本各三張、建築改良物所
    有權狀一份及高雄縣政府七十六年四月三日七六地籍字第三四八九四號函暨高雄
    縣政府地籍重測土地標示變更結果通知書在卷可稽（見原審卷第六至十三頁）。
  (二)系爭土地面積七十平方公尺，係地政機關於七十六年間重測時辦理第一次登記，
    登記所有權人為中華民國，並經重測公告確定，目前由被上訴人管理中，被上訴
    人前以上訴人無權佔用該土地，而本於不當得利之法律關係訴請給付使用補償金
    ，並經本院核發八十六年度促字第四二七四五號支付命令確定，並據以聲請強制
    執行，上訴人另提起債務人異議之訴，經本院判決駁回其訴確定，此有土地登記
    謄本及地籍圖謄本各一份足憑（見原審卷第二八至二九頁），並經本院依職權調
    閱八十八年度執字第二八四四七號民事執行卷及八十九年度雄簡字第二四五三號
    卷查明屬實。
  (三)上訴人於六十六年之後在系爭土地上搭建鐵皮屋供作廚房使用。
四、按民事訴訟法第四百條第一項規定確定判決之既判力，惟於判決主文所判斷之訴
    訟標的，始可發生。若訴訟標的以外之事項，縱令與為訴訟標的之法律關係有影
    響，因而於判決理由中對之有所判斷，除同條第二項所定情形外，尚不能因該判
    決已經確定而認此項判斷有既判力，最高法院七十三年台上字第三二九二號著有
    判例意旨可資參照。經查，被上訴人認上訴人無權占用系爭土地，並聲請本院核
    發支付命令，請求上訴人給付相當於租金之使用補償金，嗣該支付命令確定後，
    被上訴人並以之為執行名義聲請本院強制執行，上訴人雖另提起債務人異議之訴
    ，並經本院判決駁回確定等情，業如前述，依首揭判例意旨，上開確定支付命令
    既判力範圍應僅及於訴訟標的即給付補償金部分，系爭土地所有權歸屬之認定縱
    然屬於判決理由之判斷，然並不生既判力，兩造對於系爭土地之所有權歸屬復有
    爭執，而所有權存否不明確，致上訴人在私法上之地位有受侵害之危險，該危險
    並得以判決除去，且無重複起訴之情事，上訴人訴請確認系爭土地之所有權歸屬
    ，自有即受確認判決之法律上利益，合先敘明。
五、兩造主要爭點在於：系爭土地是否於重測前、後均為上訴人所有？經查：
  (一)系爭土地，於七十六年間地籍圖重測前係未登記土地，供道路使用，嗣經高雄縣
    政府辦理土地重測後，第一次登記編為高雄縣大寮鄉○○段第三六二地號，且該
    土地現為中華民國所有，由被上訴人管理中之事實，業經證人即高雄縣大寮地政
    事務所承辦人員曾祥耿於原審及本院準備程序中到庭證述屬實（見原審卷第一八
    三至一八七頁），並有高雄縣鳳山地政事務所八十九年二月十四日八九鳳地所二
    字第二二二八號函附重測前地籍調查表、同年四月十八日八九鳳地所二字第六一
    七九號函附土地重測前後地籍圖、同年七月二十八日八九鳳地所二字第一三二七
    八號函附土地複丈成果圖及高雄縣大寮地政事務所九十年十一月二十三日九十寮
    地所二字第二○三四號函附之土地複丈成果圖及重測前地籍圖影本在卷可佐（見
    原審卷第三四至三七頁、四二至四四頁、第六三至六五頁及第一七一至一七三頁
    ）。而上訴人先後於六十年十月二十日、六十一年五月九日及六十二年九月十一
    日向高雄縣政府所購買者為高雄縣山子頂第三四二之三四、三四五之九及三四二
    之二七地號等三筆土地，已如前述，是系爭土地於重測前既係未登錄地號之未登
    記土地，則上訴人於重測前購買上開三筆土地時，自不可能同時購入系爭土地而
    取得所有權，應堪認定。
  (二)又上訴人所有之建物現在雖分別座落在高雄縣大寮鄉○○段第三四三、三四四、
    三四五、三四九、三五三地號土地及系爭土地上，然查，上訴人第一次辦理建物
    保存登記時，該建物位置係坐落於重測前之第三四二之二七、三四二之三四及三
    四五之九地號土地，及重測後之第三四三、三四五及三四九地號土地，並未占用
    至系爭土地，且系爭土地之位置由當時建物保存登記之平面圖觀之，應為既有道
    路，此經證人邱國友即高雄縣大寮地政事務所承辦人員到庭證述明確（見本院卷
    第一０三頁），並有六十三年十一月九日之建物平面圖及六十四年七月之建築改
    良物所有權狀附卷可稽（見本院卷第三０及三三頁）。是上訴人主張系爭土地於
    六十三年間就屬於伊所有，尚屬無據，並無可採。
  (三)再者，上訴人所購買之重測前第三四二之二七、三四二之三四及三四五之九等三
    筆土地及系爭土地，重測後分別為新地籍圖上之三四三、三四五、三四九及三六
    二地號，經以重測前後之新、舊地籍圖互相比對上開土地之位置，在重測前即可
    看出已有系爭土地為未登錄土地之情形，且上訴人所有之上開三筆土地，重測前
    面積分別為三十一、四十五及九十五平方公尺，合計一百七十一平方公尺，重測
    後分別為二十六、三十八及九十五平方公尺，合計一百五十九平方公尺，二者相
    差十二平方公尺，而系爭土地為十六平方公尺，亦無從得出系爭土地係由上訴人
    所購買之三四三、三四五及三四九地號土地重測分割出來所增加面積之結論。至
    上訴人所有之三筆土地經過重測後，面積與重測前土地所有權狀登記不一致，業
    經過高雄縣政府變更訂正，此有高雄縣政府地籍圖重測土地標示變更結果通知書
    可佐（見原審卷第七頁）。況且，土地面積之計算方式因日據時代係以尺丈量，
    現今則改以電子儀器計算，難免會有誤差值，但仍不至於相差太遠，自日據時代
    迄今，面積有時會縮小，縱認造成誤差，亦應係整片土地面積產生誤差，不可能
    只有系爭土地部分出現誤差等情，並經證人即高雄縣大寮地政事務所承辦人員曾
    祥耿於原審證述明確（見原審卷第一八三至一八七頁）。因此，上訴人主張系爭
    土地係高雄縣政府於七十六年間，辦理土地重測錯誤所致等語，顯有誤會。
六、綜上所述，依上訴人提出之舊地籍圖及建物保存登記謄本，均不足以證明系爭土
    地於重測前、後為其所有之事實，從而，上訴人訴請確認其對系爭土地有所有權
    ，即無理由，應予駁回。原審為上訴人敗訴之判決，並無不合，上訴意旨指摘原
    判決不當，求予廢棄，並無理由，應予駁回。
七、據上論結，本件上訴為無理由，依民事訴訟法第四百三十六條之一第三項、第四
    百四十九條第一項、第七十八條，判決如主文。
中      華      民      國    九十二    年      五      月    二十一     日
                              臺灣高雄地方法院民事第一庭
~B審判長法官   林紀元
~B法      官   唐照明
~B法      官   蘇姿月
本判決不得上訴。
中      華      民      國    九十二    年      五      月    二十一    日
~B書  記  官   歐文政


司法院資訊處製作；財團法人民間司法改革基金會備份。
